【裁判字號】    96,訴,56
【裁判日期】    970111
【裁判案由】    貪污
【裁判全文】
臺灣板橋地方法院刑事判決                96年度訴字第56號
公  訴  人  臺灣板橋地方法院檢查署檢察官
被      告  甲○○原名吳文俊.
選任辯護人  陳進會律師
上列被告因違反貪污治罪條例案件，經檢察官提起公訴（95年度
偵緝字第1821號），本院判決如下：
    主  文
甲○○無罪。
    理  由
壹、證據能力部分：
一、被告之辯護人為被告辯稱：證人丙○○及戊○○於檢察官訊
    問時之證述，為傳聞證據，無證據能力云云。惟按檢察官職
    司追訴犯罪，就審判程序之訴訟構造而言，檢察官係屬與被
    告相對立之當事人一方，偵查中對被告以外之人所為之偵查
    筆錄，或被告以外之人向檢察官所提之書面陳述，性質上均
    屬傳聞證據。自理論上言，如未予被告反對詰問、適當辯解
    之機會，一律准其為證據，似有違當事人進行主意之精神，
    對被告之防禦權亦有妨礙；然而現階段刑事訴訟法規定檢察
    官代表國家偵查犯罪、實施公訴，必須對於被告之犯罪事實
    負舉證之責，依法其有訊問被告、證人及鑑定人之權，證人
    ，鑑定人且須具結，而實務運作時，偵查中檢察官向被告以
    外之人所取得之陳述，原則上均能遵守法律規定，不致違法
    取供，其可信度極高，為兼顧理論與實務，乃於修正刑事訴
    訟法時，增列第159 條之1 第2 項，明定被告以外之人（含
    被害人、證人等）於偵查中向檢察官所為之陳述，除顯有不
    可信之情況者外，得為證據。經查，本件證人丙○○及戊○○於民國95年9 月12日、同年9 月29日檢察官訊問時，檢察
    官已命其等各為被告吳文俊之證人而具結（見95年度偵緝字
    第18 21 號偵查卷第37、53頁），且查二人之證詞並無違法
    取證或證明力顯然過低之情事，依其2 人陳述作成時之狀況
    ，並無顯不可信之情形，自均得為證據。
二、被告之辯護人為被告辯稱：證人己○○於檢察官訊問時之證
    述，為傳聞證據，無證據能力云云。然按告訴人不利之陳述
    得採為被告犯罪之證據，惟告訴人之陳述，本質上屬於「證
    人」，故告訴人之陳述是否可以採信，本應以證人之身份調
    查之，否則，其指訴並不具有證據能力，審判者自不得採為
    判決之基礎，故檢察官偵查訊問時，應將告訴人以證人之身
    分加以具結，以擔保其證言之可信度，踐行此嚴格形式之要
    求，程序方為妥適。經查，本件告訴人即證人己○○於94年
    9 月14日檢察官訊問時，檢察官已命其為被告吳文俊之證人
    而具結（見94年度他字第5123號偵查卷第14、15頁），且查
    其證詞並無違法取證或證明力顯然過低之情事，依其陳述作
    成時之狀況，並無顯不可信之情形，自得為證據。然查證人
    即告訴人己○○於95年8 月7 日、同年9 月5 日、同年9 月
    12日、同年9 月21日、同年9 月29日偵查中之指訴（見同上
    偵查卷第20、21、25、35、36、43、51、52頁），檢察官係
    以告訴人之身份訊問之，並未以證人之身分令之具結作證，
    依前開說明，告訴人己○○於上開偵查中有關被告之陳述，
    依刑事訴訟法第158 條之3 不具證據能力。
三、末按被告以外之人於審判外之陳述，雖不符前4 條之規定，
    而經當事人於審判程序同意作為證據，法院審酌該言詞陳述
    或書面陳述作成時之情況，認為適當者，亦得為證據。當事
    人或辯護人於法院調查證據時，知有第159 條第1 項不得為
    證據之情形，而未於言詞辯論終結前聲明異議者，視為有前
    項之同意。刑事訴訟法第159 條之5 定有明文。本案被告及
    其辯護人於本院審理時對於檢察官所提各項證據方法之證據
    能力除上述一、二部分外，均表示「沒意見」，且本案言詞
    辯論終結前，被告並未爭執被告以外之人於審判外之言詞或
    書面陳述，無證據能力，揆諸上開規定，應認被告及其辯護
    人已同意上開各該證據方法得作為證據，而本院審酌上開各
    該證據均非非法取得之證據，並無證據力明顯過低之情形，
    復經本院於審判期日就上開證據依法進行調查、辯論，依法
    自有證據能力，附此敘明。
貳、實體部分：
一、公訴意旨略以：被告吳文俊於88年間擔任台北縣新莊市中平
    里里長，係刑法及貪污治罪條例所稱之公務員，於88年9 月
    21日，台灣地區發生強烈地震，導致台北縣新莊市中平里內
    有多處社區受損，時己○○承攬中平里內之台北新家族社區
    補強工程，吳文俊竟因身為里長，以「若要順利在中平里內
    完成工程，需給付新台幣（下同）150 萬元之費用」告以己○○，以此方法藉勢藉端勒索己○○，己○○為求工程順利
    ，乃給付吳文俊150 萬元，吳文俊食髓知味意圖為自己不法
    之所有，利用擔任里長並使他人誤信其具有介紹工程能力之
    機會，明知無法為他人介紹工程承攬，仍於88年12月間向己○○謊稱因擔任里長，有管道可介紹921 地震後之重建工程
    ，惟需介紹費新台幣50萬元，己○○不疑有他，乃匯款50
    萬元予吳文俊，吳文俊並交付面額50萬元之支票1 張以供擔
    保，並申明日後若無法順利介紹工程將返還50萬元，詎吳文
    俊得款後非但未介紹工程，且逃逸無蹤，己○○始知受騙。
    因認被告所為涉犯貪污治罪條例第4 條第1 項第2 款、第5
    條第1 項第2 款之罪嫌。
二、按犯罪事實應依證據認定之，無證據不得認定其犯罪事實；
    又不能證明被告犯罪者，應諭知無罪之判決，刑事訟訴法第
    154 條第2 項、第301 條第1 項分別定有明文。又告訴人之
    告訴，係以使被告受刑事訴追為目的，是其陳述是否與事實
    相符，仍應調查其他證據以資審認，最高法院52年度台上字
    第1300號著有判例。次按刑事訴訟法上所謂定犯罪事實之證
    據，係指足以認定被告確有犯罪行為之積極證據而言，該項
    證據自須適合於被告犯罪事實之認定，始得作為斷罪之資料
    ，而認定不利於被告之事實，須依積極證據，苟積極證據不
    足為不利於被告事實之認定時，即應為有利於被告之認定，
    更不必有何有利之證據；事實審法院對於證據之取捨，依法
    雖有自由判斷之權，然積極證據不足證明犯罪事實時，被告
    之抗辯或反證縱屬虛偽，仍不能以此資為積極證據應予採信
    之理由；最高法院29年上字第3105號、30年上字第482 、81
    6 號分別著有判例可資參照。且刑事訴訟上證明之資料，無
    論其為直接證據或間接證據，均須達於通常一般之人均不致
    於有所懷疑，而得確信其為真實之程度，始得據為有罪之認
    定，若其關於被告是否犯罪之證明未能達此程度，而有合理
    性懷疑之存在，致使無從形成有罪之確信，根據「罪證有疑
    、利於被告」之證據法則，即不得遽為不利被告之認定，最
    高法院亦著有76年度台上字第4986 號判例意旨可資參照。
三、本件公訴人所以認為被告吳文俊涉有藉勢藉端勒索財物及利
    用職務上之機會詐取財物之犯行，無非係以被告吳文俊之供
    述、證人即告訴人己○○之指訴、證人丙○○、戊○○之證
    述，及鹿特丹社區大樓外牆修繕工程投標須知、被告交付告
    訴人己○○之50萬元支票影本及退票理由單及告訴人己○○
    以廣修建設公司之名義與喬虹建設公司簽訂之承攬契約等為
    其主要論據。
四、訊據被告吳文俊則堅決否認有何藉勢藉端勒索財物及利用職
    務上之機會詐取財物之犯行，辯稱：在921 大地震後透過鄰
    長乙○○介紹認識己○○，當時伊擔任里長，921 大地震時
    社區內有十幾棟大樓出問題，伊本身是做工程，不能標工程
    ，所以請鄰長乙○○介紹有無廠商可以幫忙做社區內的修繕
    ，鄰長才介紹告訴人己○○給伊認識。伊有叫告訴人己○○
    去找台北新家族社區的主任委員，去了解他們的損害狀況，
    並將己○○推薦給管委會主委丁○○，看己○○有無資格承
    作修復工程的工作。告訴人己○○有陸續匯款給伊，是因為
    在商業行為上，同樣做工程的都有介紹工程的佣金，這是不
    成文的大家明講好的約定。伊與己○○當時有說這個工程本
    身是伊可以去標，但伊沒有時間去做，因為里內有21棟大樓
    有問題，伊在辦公室裡跟己○○說如果有推薦成功，己○○
    做灌注工程，伊做補強工程，由己○○出名來做，各做各的
    部分，後來談好後，己○○自己卻整個拿去做，伊也沒有過
    問，但伊在台北新家族社區看完現場後有跟告訴人己○○說
    如果推薦成功，一個案件要付伊百分之10到15之佣金。伊確
    實有推薦台北新家族社區及伊的社區鹿特丹社區大樓的工程
    給己○○。至於收受告訴人己○○交付之50萬元，係因伊當
    時經濟狀況很惡劣，故跟己○○調錢，且有開支票給己○○
    ，並無行騙之意思云云。經查：
五、被告被訴藉勢藉端勒索財物部分：
(一)、按貪污治罪條例其立法目的係為嚴懲貪污，澄清「吏治」，
    此觀諸該條文第1 條自明，亦即公務員之貪污行為，需有關
    「吏治」，亦即需與公務員其職務內容有一定關聯性為必要
    ，非謂公務員之任何違法失當之行為，均應以該條例論處次
    按貪污治罪條例第4 條第1 項第2 款所指藉端或藉勢勒索罪
    ，迭經最高法院判決表示需以係指行為人利用權勢權力，以
    強迫或恫嚇之方法，向人逼勒財物，致使被害人畏怖生懼而
    交付財物，始克相當（參最高法院92年度台上字第6035號、
    第1296號判決）。
(二)、次按告訴人之告訴，係以使被告受刑事訴追為目的，是其陳
    述是否與事實相符，仍應調查其他證據以資審認，最高法院
    52年度台上字第1300號著有判例。查證人己○○於本院審理
    時證稱：「（問：你為什麼在921 地震認識被告？）我是92
    1 地震之後，我在龍騰四海社區，在新莊，就是在博士的家
    附近，在那邊作補強工程，我到受災戶的社區參加一個說明
    會，有一個社區的居民，說他家裡有損害要我去看，經過他
    陳述以後，我就去找一個建設公司作補強，一開始只有作裂
    縫處理，後來經過丙○○先生介紹在做鋼板補強的工程，我
    正在做的時候，工地主任跟我說里長吳文俊來找我，我就去
    找吳文俊問他有什麼事情，是這樣才認識被告。... （問：
    你第一次見到吳文俊的時候，你們見面的時間有多久？）時
    間太久，當時他有成立一個陳水扁的競選總部，我到他的樓
    上去談，前後大約1 個小時。」等語明確。（見本院96年6
    月21日審理筆錄）。然依證人乙○○證稱：921 大地震發生
    時伊係擔任新莊市中平里之鄰長，被告是里長，己○○是伊
    在921 地震後差不多半年，介紹給被告認識，因為里長說地
    震後里內有些東西壞掉要修理，問伊有無認識之廠商，伊剛
    好認識己○○，知道他有承作工程，就介紹他們認識，當時
    里內有一個社區壞掉，請求里長協助，好像是有漏水，伊就
    是在那裡介紹他們認識，去看該社區的問題等語（見本院96
    年12月13日審理筆錄）。證人己○○所述透過何人認識、認
    識的時間、地點與證人乙○○所述大相逕庭，已有可疑。
(三)、又就告訴人己○○給付被告工程款百分之十金額之性質為仲
    介工程之費用抑或為回饋金乙節，證人己○○先稱：「（問
    ：你後來去找吳文俊之後，吳文俊是什麼事情找你？）他希
    望我工作能夠順利完成，希望我能夠回饋社區。（問：回饋
    什麼社區？）依工程款百分之十的金額回饋吳文俊的里內。
    」，又稱：「（問：被告介紹鹿特丹社區工程給你你有無給
    他仲介費？）有，百分之十。（問：你說你給被告一百五十
    萬元，你表示是一點傭金，為什麼你剛才檢察官問你的時候
    ，是吳文俊跟你要的回饋金？）我認為傭金與回饋金是一樣
    的意思。」等語明確（見本院96年6 月21日審理筆錄）。是
    被告辯稱：告訴人陸續匯款為伊介紹工程之佣金等語，即非
    全然無據。況依告訴人所陳報之匯款單5 紙影本，總計金額
    為125 萬元，對照卷附喬虹建設公司96年8 月28日喬虹96字
    第096008號函所載給付告訴人之實際工程款數額11,193,151
    元及證人即鹿特丹社區安全委員戊○○所述工程款約50萬元
    ，並不符合告訴人所述為實際工程款之百分之十，是告訴人
    所述即有可疑，無法遽信。
(四)、次查，依證人己○○結證稱：「（問：你後來去找吳文俊之
    後，吳文俊是什麼事情找你？）他希望我工作能夠順利完成
    ，希望我能夠回饋社區。（問：回饋什麼社區？）依工程款
    百分之十的金額回饋吳文俊的里內。（問：是用哪一個工程
    的工程款來計算回饋？）以台北新家族。（問：以你作這個
    行業的經驗，所謂的順利完成是什麼意思？）在我們的心態
    ，到外地工作，希望能夠平穩的完成，不要有不必要的麻煩
    。（問：是否可以舉例說明？）我沒有辦法舉例，實際上沒
    有發生。... （問：是一個小時內，他如何跟你表示要拿這
    個錢？）想不起來。（問：你在考慮要不要付中間，你有無
    考慮不要付？）當時是沒有。（問：不要付的後果會如何？
    ）我不知道。（問：任何人到你工地要錢，你都會給錢？）
    看狀況，畢竟我是在被告里內作工程。（問：被告不是里長
    的話，你是否會付這筆錢？）應該是不會。.... （ 問：你
    說吳文俊向你要百分之十，他並沒有說如果不給會如何，因
    為我當時也爽快答應？）是。... （問：為何檢察官問你的
    時候，事隔快一年的時候，你說我認為被告有要敲詐我的意
    思？）這是我的感覺。（問：95年9 月29日檢察官問你的時
    候，你表示這有要收保護費的意思？）隔一年與這個無關，
    我的感覺就是有收保護費的味道。」等語觀之，被告向告訴
    人要求給付工程款之百分十款項，並無以強迫或恫嚇之方法
    ，向告訴人逼勒財物。
(五)、又參酌告訴人己○○所稱：「（問：被告以里長的身分有無
    可以決定這兩個工程要給何人做？這兩個工程有依約施工？
    這兩個工程所需要的材料要不要送貨給你？這兩個工程應不
    應驗收？驗收能不能通過？）不能。（問：既然你承包的兩
    個工程，工程的發包、監工、材料提供、與送貨、驗收都與
    吳文俊里長的身分無關，你工程是否能順利進行，與吳文俊
    里長的身分無關？）與他無關。... （問：你剛才說工程的
    發包、監工與吳文俊的里長身分無關，你為什麼會因此說工
    程要順利要給被告錢？）他是里長，我怕他會干擾我，但是
    我也不知道他會不會來干擾我，因為實際上沒有發生。...
    （問：為什麼你一直認為里長跟你的工程順利有關係？）作
    我們工程的，到人家的里內去做，既然人家開口就大方給人
    家。」等語，則告訴人給付被告金錢似與被告為里長之職務
    內容無何關聯性。
(六)、是綜上說明，本院認貪污治罪條例第4 條第1 項第2 款所指
    藉端或藉勢勒索罪，其需行為人以積極之強迫或恫嚇之方法
    ，向人逼勒財物，致使被害人畏怖生懼而交付財物，始足當
    之，據此通觀本件告訴人所指述被告要求給付工程款百分十
    金額之方式，被告並未以積極之強迫或恫嚇之方法，向告訴
    人己○○稱如不給付財物，現時或將來將受何危害，而以此
    方式逼勒財物，亦未發現被告曾經以言詞或行為暴力相向，
    致使己○○心生畏怖而交付款項，且告訴人給付被告款項與
    被告身為里長之職務內容亦無何關聯性，業如前述，是本件
    揆之上開判決要旨，尚難以貪污治罪條例第4 條第1 項第2
    款藉端或藉勢勒索罪相繩。
六、被告被訴利用職務上之機會詐取財物部分：
(一)、然按污治罪條例第5 條第1 項第2 款所定之利用職務上機會
    詐取財物罪，係指公務員為圖取不法所得，而假藉其職務上
    所可利用之機會，以欺罔等不誠實之方法，獲取不應或不能
    取得之財物，即足當之（最高法院94年度台上字第3897號判
    決參照）。
(二)、經查，證人己○○於94年9 月14日偵查中證稱：「... 89年
    發生921 地震發生，89年我到新莊台北新家族社區做震災之
    結構性補強，當時的里長吳文俊來找我，說有另一社區也有
    這種情形，需要做這種工程，要我先拿50萬給他，來幫我介
    給這個工程，他有一張支票給我，後來工程也沒有，人也不
    見了。... 就是說拿50萬給我，幫你介紹。（問：不管是介
    紹或安排，若成功，50萬要不要還？）當時沒討論這個。應
    該說這50萬是屬於他的仲介費。（問：仲介費，那就表示不
    用還了嗎？）對，不用還。（問：若成功，就表示不用還。
    既然不用還，他為何還要給你一張50萬的支票？）他說，若
    介紹不成，他50萬要還給我。（問：他有說他要怎麼個介紹
    法？）他沒跟我說，他只有說里內有類似的工程。」等語（
    見94年度他字第5123號偵查卷第14頁），依證人所述，似為
    當事人約定，一方為他方報告訂約之機會，或為訂約之媒介
    ，他方給付報酬之居間契約。然證人己○○嗣於本院96年6
    月21日審理時則改證稱：「（問：你在89年1 月間付給被告
    50萬元，這50萬元是借款是何時約定？）是他主動打電話給
    我，說他現在財務需要用錢，我借他50萬元，他會介紹工程
    給我，他也有載我附近去看，印象中看了兩個社區。... （
    問：依照吳文俊當時就借款50萬元的約定，他是如何說要還
    50萬元？）他說介紹工程有成的話，50萬元就當傭金，如果
    介紹不成，50萬元就還給我。」等語綦詳（見本院96年6 月
    21日審理筆錄）。觀之上開證人之證詞，似為單純民事消費
    借貸關係，則被告所辯：50萬元匯款為借款等語，即非子虛
    。
(三)、又依證人己○○所述：「（問：我現在不懂的是，921 地震
    若民房有龜裂現象，此與里長也沒有關係，應該是個人住戶
    去找人來補強才對，跟里長沒有關係。為什麼里長會跑來，
    除非是里內的活動中心，里長才有權去決定。我現在不了解
    的是，既然是一般里民的事，與里長沒有關係，何以里長可
    以介紹你呢？這涉及到政府的補助款，合於受災戶，如全倒
    補助多少錢，半倒補助多少錢，與這部分有關嗎？）沒有關
    係，比方說社區內有損壞時，因為里內他熟悉，所以他可以
    幫我介紹。（問：因為他熟悉，他可以幫你介紹，與他身為
    里長的職務與工作有沒有關係？）這我不知道。（問：我跟
    你講，里長是所謂的公務員，若他因職務上的事務，向你要
    50萬，而給你什麼好處，這已經不是詐欺的問題了，這是貪
    污治罪條例的索賄，而你也實現了，就是貪污治罪條例案件
    。若與他里長的職務無關，僅因他剛好是里長，他可介給其
    他私人事務給你，這又是另外一回事。）我不知道他有利用
    職務上方面去。（問：到底是什麼工程？）一般社區裡內有
    好幾百戶或一千多戶，由總幹事或管理委員會成立屋宅修繕
    工程，里長可能和里內主委或總幹事比較熟稔，透過里長的
    關係，他比較熟稔，他可以幫我介紹。」等語（見94年度他
    字第5123號偵查卷第14頁），則被告並無何利用其里長職務
    內容之行為。
(四)、綜上所述，告訴人匯款給被告50萬元部分，依證人己○○所
    述，既為單純民事居間或借貸關係，且被告並無何利用其里
    長職務內容之行為以詐取財物，則尚難以貪污治罪條例第5
    條第1 項第2 款所定之利用職務上機會詐取財物罪相繩。
七、綜上所述，公訴意旨所憑以起訴的證據均未能證明被告涉有
    上開犯行；而對於告訴人即證人己○○於本院偵查及審理時
    的證言，公訴人並未能提出更積極的事證，證實被告涉犯上
    開起訴犯行，且本院復查無其他積極證據足認被告有公訴人
    所指之藉勢藉端勒索財物及利用職務上之機會詐取財物之犯
    行，揆諸前揭條文規定及判例意旨，不能證明被告犯罪，即
    應為無罪之諭知，以昭審慎。
據上論斷，應依刑事訴訟法第301 條第1 項，判決如主文。
本案經檢察官馬中人到庭執行職務。
中    華    民    國    97    年    1     月    11    日
                  刑事第十八庭  審判長法  官  連育群
                                      法  官  王綽光
                                      法  官  吳幸娥
以上正本證明與原本無異
如不服本判決應於送達後10日內向本院提出上訴狀
                                      書記官  陳靜怡
中    華    民    國    97    年    1     月    11    日


司法院資訊處製作；財團法人民間司法改革基金會備份。
